【裁判字號】    99,重訴,41
【裁判日期】    990528
【裁判案由】    租佃爭議
【裁判全文】
臺灣高雄地方法院民事判決              99年度重訴字第41號
原      告  唐榮鐵工廠股份有限公司
法定代理人  甲○○
訴訟代理人  何俊墩律師
被      告  乙○○
訴訟代理人  李淑欣律師
上當事人間租佃爭議事件，本院於民國99年5 月11日言詞辯論終
結，判決如下：
    主  文
原告之訴駁回。
訴訟費用由原告負擔。
    事實及理由
壹、程序部分：
    按「出租人與承租人間因耕地租佃發生爭議時，應由當地鄉
    （鎮、市、區）公所耕地租佃委員會調解；調解不成立者，
    應由直轄市或縣（市）政府耕地租佃委員會調處；不服調處
    者，由直轄市或縣（市）政府耕地租佃委員會移送該管司法
    機關，司法機關應即迅予處理，並免收裁判費用」，耕地三
    七五減租條例第26條定有明文。查本件兩造之租佃爭議，業
    經高雄市鼓山區公所租佃委員會及高雄市政府耕地租佃委員
    會調處，經二者調解均不成立後移送本院審理，有高雄市鼓
    山區公所民國98年11月2 日函文、耕地租佃爭議調解申請書
    、98年第1 、2 次會議調解程序筆錄、現場會外勘查紀錄、
    高雄市政府98年12月28日函文及高雄市政府耕地租佃委員會
    98年第5 次會議第5 案調處程序筆錄在卷可稽（卷第5-6 、
    16-20 、26-28 頁），是本件起訴程序核無違誤，先予敘明
    。
貳、實體部分：
一、原告主張：坐落高雄市○○區○○段四小段575 地號、面積
    0.0744公頃土地（下稱系爭土地）為原告唐榮鐵工廠股份有
    限公司所有，被告乙○○於92年5 月23日與原告簽訂「農業
    保留土地暫時租賃契約書」（下稱系爭租約）而向原告承租
    系爭土地，雙方約定租賃期間自92年5 月23日起至98年5 月
    23日止，地租分上、下兩期繳納，各應於每年6 月20日、12
    月20日繳納蓬萊谷米47公斤，且承租人應自任耕作，不得將
    承租土地全部或一部轉租與他人，亦不得任意變更為非耕地
    使用，或將承租土地任意管理使用致失原有耕地效能。兩造
    既已約定種植之作物為水稻，惟被告自92年5 月23日訂約後
    ，未依約種植水稻，荒廢耕地達1 年以上，任其田園荒蕪、
    雜草叢生，僅殘留若干芒果樹及蔬菜，且無灌溉系統，足見
    被告並無自任耕作之事實，已違反系爭租約第5 條關於應自
    任耕作之約定，亦符合耕地三七五減租條例第17條第1 項第
    4 款所規定「非因不可抗力繼續1 年不為耕作」之情形，原
    告自得終止系爭租約。嗣原告即於98年2 月24日向被告為終
    止租約之意思表示，兩造間之系爭租約既已終止，原告即得
    向被告請求返還系爭土地，爰本於所有物返還請求權之法律
    關係，提起本訴。並聲明請求：被告應將系爭土地返還原告
    。
二、被告則以：系爭土地因高雄市○○○○區段徵收及市地重劃
    等計畫，導致原有之灌溉水源斷絕，被告無法繼續種植水稻
    ，始於系爭土地上種植芒果樹及蔬菜等作物，惟並無不自任
    被告耕作或繼續1 年不為耕作之情事，原告自不得主張終止
    租約及請求被告返還系爭土地等語，資為抗辯。並聲明：原
    告之訴駁回。
三、兩造不爭執事項：
  (一)系爭土地為原告所有，被告於92年5 月23日與原告簽訂系爭
    租約，雙方約定租賃期間自92年5 月23日起至98年5 月23日
    止，地租分上、下兩期繳納，各應於每年6 月20日、12月20
    日繳納蓬萊谷米47公斤，且承租人應自任耕作，不得將承租
    土地全部或一部轉租與他人，亦不得任意變更為非耕地使用
    ，或將承租土地任意管理使用致失原有耕地效能，有農業保
    留土地暫時租賃契約書、系爭土地登記謄本在卷可稽（卷第
    40-41頁）。
  (二)系爭土地並無灌溉系統，被告未於系爭土地上種植水稻；系
    爭土地現場有芒果樹及蔬菜，有現場照片附卷可憑（卷第60
    、24-25 頁）。
  (三)被告有依系爭租約按期繳租（卷第68頁）。
四、本件爭點為，被告是否有繼續1 年不為耕作或不自任耕作之
    情形？茲判斷如下：
  (一)按「承租人應自任耕作，並不得將耕地全部或一部轉租於他
    人。承租人違反前項規定時，原訂租約無效，得由出租人收
    回自行耕種或另行出租」、「耕地租約在租佃期限未屆滿前
    ，非有左列情形之一不得終止：四、非因不可抗力繼續1 年
    不為耕作時」。耕地三七五減租條例第16條第1 項、第2 項
    、第17條第1 項第4 款分別定有明文。所謂「不自任耕作」
    ，兼指轉租及將耕地借與他人使用，交換耕作，即未自任耕
    作其承租之耕地，亦與轉租無異（最高法院63年台上字第59
    9 號判例參照）。
  (二)次按承租人於約定主要作物生長季節改種其他作物者，仍應
    以約定之主要作物繳租，但經出租人同意，得依當地當時市
    價，折合現金或所種之其他作物繳付之，耕地三七五減租條
    例第9 條定有明文。此項規定純為便利佃農自由經營而設，
    故不問佃農改種其他作物，能否獲較豐之利益，一律仍以原
    約定之主要作物繳租，其擬以現金或所之其他作物付租者，
    非經出租人同意不可。反之，出租人亦須在承租人同意下，
    始得請求承租人以所種之其他作物付租，是為解釋所當然。
    本件被上訴人於承租耕地內雖經改種一部分荔枝，但被上訴
    人仍願按原約定之甘藷租額付租，而不願以所種荔枝付租，
    依上說明，自非上訴人所得單獨請求將原約定之甘藷租額，
    變更為以所種之其他作物繳租（最高法院58年台上字第1161
    號判例要旨）。足見承租人雖未依約種植契約作物，僅生仍
    應依原約定作物收貨標準量繳租之效果，並非違法，與任令
    耕地荒蕪不為耕作之消極行為有間。
  (三)本件原告主張被告有不自任耕作且非因不可抗力繼續1 年不
    為耕作之情形，係以被告自92年5 月23日訂約後，未依約種
    植水稻，荒廢耕地達1 年以上，任其田園荒蕪、雜草叢生，
    僅殘留若干芒果樹及蔬菜，且無灌溉系統等情為其憑據。被
    告雖不爭執未依約種植水稻，且系爭土地已無灌溉系統等情
    ，但抗辯仍有種植芒果及蔬菜，並無不自任耕作致失其耕地
    效能之情，亦非繼續1 年不為耕作等語。查系爭土地上有芒
    果及蔬菜一情，為原告所不爭，業如前述，觀之原告所提出
    現場照片顯示（卷第24-25 頁），系爭土地上有芒果樹成列
    種植，外觀尚稱整齊，另一側則栽種蔬菜，並以土堆疊成長
    條狀小丘，土丘之間凹陷成溝，應係利於澆植排水之用，足
    認系爭土地上並無不為耕作而任令其荒廢之情。原告雖以芒
    果樹間有雜草叢生，可知被告非有正常經營農地之模式，僅
    係為應付原告查核而已等語。然承租人承租耕地後，究竟如
    何經營使用耕地，因人而異，縱非認真努力經營，如未違反
    租約或有無效或得終止之法定事由，自不能逕以承租人經營
    不當或不佳為由，即遽認有任令荒廢而不為耕作之情形。至
    於系爭土地固未依約種植水稻，但僅生仍應依原約定作物收
    貨標準量繳租之效果，有如上述，茲被告仍持續依約繳租，
    並無積欠租金，為原告所不爭，則被告並非繼續1 年不為耕
    作，自堪認定。是原告依耕地三七五減租條例第17條第1 項
    第4 款規定，認被告有非因不可抗力繼續1 年不為耕作之法
    定終止租約事由，予以終止系爭租約，尚非合法，自不生終
    止之效力。
  (四)此外，原告雖另主張被告有不自任耕作之違法，然系爭土地
    上有種植芒果樹及蔬菜，非無耕作，且原告並未舉證被告有
    何積極的以承租之土地建築房屋居住，或供其他非耕作之用
    、或與他人交換耕作、或將之轉租或借與他人使用等不自任
    耕作之情事，則原告主張系爭租約有耕地三七五減租條例第
    16 條 第1 項、第2 項所定不自任耕作之無效事由，據以請
    求被告返還系爭土地，亦無足取。
五、綜上所述，原告依耕地三七五減租條例第16條第1 項、第2
    項及第17條第1 項第4 款之規定，主張系爭租約有上開無效
    或得終止之法定事由，請求被告返還系爭土地，為無理由，
    應予駁回。
六、據上論結，本件原告之訴為無理由，依民事訴訟法第78條，
    判決如主文。
中    華    民    國    99    年    5     月    28    日
                  民事第三庭  法  官  李嘉益
以上正本證明與原本無異。
如對本判決上訴，須於判決送達後20日內向本院提出上訴狀，同
時表明上訴理由（原判決所違背之法令及其具體內容或依訴訟資
料可認為原判決有違背法令之具體事實）；如已於本判決宣示後
送達前提起上訴者，應於判決送達後10日內補具上訴理由（均須
按他造當事人之人數附繕本）。
中    華    民    國    99    年    5     月    28    日
                              書記官  陳瓊芳

司法院資訊處製作；財團法人民間司法改革基金會備份。
